【裁判字號】    99,上,390
【裁判日期】    990721
【裁判案由】    返還租賃物
【裁判全文】
臺灣高等法院民事判決                   99年度上字第390號
上  訴  人  國廣機械工程有限公司
法定代理人  乙○○
訴訟代理人  高靜怡律師
            林復宏律師
被上訴人    程日工程股份有限公司
法定代理人  甲○○
被上訴人    藍天建設股份有限公司
法定代理人  甲○○
前列二人共同
訴訟代理人  葉海萍律師
前列二人共同
訴訟代理人  丙○○○
上列當事人間請求返還租賃物事件，上訴人對於中華民國99年1
月13日臺灣台北地方法院94年度重訴字第761號第一審判決提起
上訴，本院於99年7月7日言詞辯論終結，判決如下：
    主  文
上訴駁回。
第二審訴訟費用由上訴人負擔。
    事  實  及  理  由
一、程序方面：
    上訴人法定代理人於99年3 月16日由張國龍變更為乙○○，
    有公司變更登記表在卷可稽（本院卷第39頁），其聲明承受
    訴訟（本院卷第38頁），尚無不合。又，上訴人撤回對原判
    決駁回上訴人請求返還附表三鋼料之上訴（本院卷第34頁）
    ，亦於法相符，均應准許。
二、上訴人起訴主張：
  (一)被上訴人藍天建設股份有限公司（下稱藍天公司）於台北縣
    淡水鎮推出「淡水站前藍波」新建大樓預售案，工程由被上
    訴人程日工程股份有限公司（下稱程日公司）承攬，程日公
    司將前開新建大樓地下室安全措施工程（下稱系爭工程）交
    由訴外人泓生企業有限公司施作，嗣於民國88年10月，程日
    公司復將系爭工程轉包予上訴人。詎程日公司隱瞞系爭工程
    早於88年9 月27日已被台北縣政府勒令停工之事實，致上訴
    人仍依約進場施作完成第一、二層安全支撐工程及施工構台
    （即如附表一、二所示之安全支撐物，下稱系爭安全支撐物
    ），其後系爭工程工地因可歸責於程日公司之原因延誤，上
    訴人始悉建築已被勒令停工，後程日公司及訴外人黃足收一
    再擔保該工地即將復工，上訴人再次誤信，同意就系爭工程
    安全支撐及施工構台，願就逾期部分租金以新台幣（下同）
    120萬元為和解，於89年6月27日訂有協議由程日公司給付，
    若未依協議給付時則視同違約，惟程日公司仍未依協議給付
    120萬元並將系爭營造工程復工。程日公司自89年起至94年2
    月17日止，積欠協議書所載第三層支撐完成時應再支付之租
    金50,128元未付，程日公司根本毫無依約給付租金之意願。
    後經上訴人現場探勘之情形，程日公司早已將該工程交由其
    他公司施作，則當初之承攬契約已遭程日公司片面終止。嗣
    後雙方又為各方權益兼為解決當時繫屬於台灣台北地方法院
    （下稱台北地院）89年重訴字第2024號之訴訟紛爭協商，上
    訴人遂與程日公司及訴外人上林營造工程股份有限公司（下
    稱上林公司）、唐城營造有限公司（下稱唐城公司）簽訂91
    年3月8日之協議（下稱四方協議），依該協議書，程日公司
    與上訴人同意終止系爭工程合約，程日公司與上訴人既已終
    止合約，程日公司應返還系爭安全支撐物，是無論系爭合約
    是否為雙方合意抑或上訴人發函終止，系爭工程承攬契約既
    已終止，則從屬於系爭承攬契約之材料租賃契約亦一併終止
    ，上訴人自得依雙方之協議或租賃契約終止後之租賃物返還
    請求權，要求被上訴人程日公司返還如附表一、二所示之系
    爭安全支撐物，及自雙方契約終止之翌日起，上訴人因無法
    使用系爭安全支撐物所受之損害。而藍天公司對系爭安全支
    撐物為事實上之占有使用，係無權占有系爭安全支撐物，應
    負返還責任。
  (二)系爭工程之起造人為藍天公司，依建築法第58條以下，其為
    系爭鋼料之直接占有人。藍天公司將施工構台作為收費停車
    場，僱有專人管理，程日公司、藍天公司之法定代理人為同
    一人，程日公司與藍天公司共同占有施工材料。系爭工地目
    前停工，訴外人唐城公司並無占有使用系爭鋼料。並於原審
    聲明：1.程日公司應返還如附表一所示之物與上訴人，並應
    自起訴狀送達之翌日起至返還之日止，按月給付上訴人新台
    幣（下同）621,000元，如不能返還，則應給付上訴人
    10,662,393 元及自起訴狀送達翌日起至清償日止按週年利
    率5%計算之利息。藍天公司應返還如附表一所示之物與上訴
    人，並應自起訴狀送達之翌日起至返還之日止，按月給付上
    訴人621,000 元，如不能返還，則應給付上訴人10,662,393
    元及自起訴狀送達翌日起至清償日止按週年利率5%計算之利
    息。若其中一人已履行給付，他人免為給付之義務。2.程日
    公司應返還如附表二所示之物與上訴人，並應自起訴狀送達
    之翌日起至返還之日止，按月給付上訴人385,320元，如不
    能返還則應給付上訴人7,406,624元及自起訴狀送達翌日起
    至清償日止按週年利率5%計算之利息。藍天公司應返還如附
    表二所示之物與上訴人，並應自起訴狀送達之翌日起至返還
    之日止，按月給付上訴人385,320元，如不能返還，則應給
    付上訴人7,406,624元及自起訴狀送達翌日起至清償日止按
    週年利率5%計算之利息。若其中一人已履行給付，他人免為
    給付之義務。3.程日公司應返還如附表三所示之物與上訴人
    ，並應自起訴狀送達之翌日起至返還之日止，按月給付上訴
    人490,860元，如不能返還，則應給付上訴人9,476,355元及
    自起訴狀送達翌日起至清償日止按週年利率5%計算之利息。
    藍天公司應返還如附表三所示之物與上訴人，並應自起訴狀
    送達之翌日起至返還之日止，按月給付上訴人490,860元，
    如不能返還，則應給付上訴人9,476,355元及自起訴狀送達
    翌日起至清償日止按週年利率5%計算之利息。若其中一人已
    履行給付，他人免為給付之義務。上訴人並陳明願供擔保，
    請准宣告假執行。原審認上訴人不得以原物取回方式行使權
    利，僅得以代償請求方式請求程日公司給付價額，為上訴人
    部分勝訴之判決。上訴人對敗訴中之一部分上訴，而被上訴
    人程日公司對敗訴部分並未上訴，已告確定。
  (三)上訴聲明：
    1.原判決關於駁回後開第2、3、4 項之訴及該部分假執行之
      聲請，暨訴訟費用之裁判均廢棄。
    2.第1項廢棄部分，程日公司或藍天公司應返還如附表一所
      示之物與上訴人，並應自94年6月18日起至返還之日止，
      按日給付上訴人20,700元。
    3.第1項廢棄部分，程日公司或藍天公司應返還如附表二所
      示之物與上訴人，並應自94年6月18日起至返還之日止，
      按日給付上訴人12,844元。
    4.第1項廢棄部分，藍天公司應給付上訴人27,545,352元，
      及自94年6月18日起至清償日止，按週年利率5%計算之利
      息。
    5.第2、3、4項請求，若其中一被上訴人已履行給付，他被
      上訴人免為給付之義務。
    6.第2、3、4項請求，上訴人願以國泰世華銀行蘆洲分行可
      轉讓之定期存單或現金供擔保，請求分項定假執行金額及
      准予宣告假執行。
三、被上訴人則以：
  (一)上訴人與程日公司簽訂協議書後，逾期租金應依該協議書所
    定以120萬元為限，上訴人不得以任何理由為額外之請求。
    且就系爭工程承攬契約，自上訴人於91年3月8日與訴外人上
    林公司、被上訴人程日公司及訴外人唐城公司共同簽訂四方
    協議後，定作人程日公司之權利義務已為上林公司概括承受
    ，承攬人即上訴人之權利義務已為訴外人唐城公司概括承受
    ，上訴人除得依四方協議之約定請求唐城公司給付外，不得
    以其與程日公司間上開契約已經終止，而對被上訴人為本件
    之請求。「淡水站前藍波」新建大樓之建照執照未被主管機
    關廢止，雖因棄土問題為主管機關於88年9月30日通知停止
    施工，只須變更棄土地點報請主管機關核准後即得復工，自
    屬嗣後一時不能，而非自始客觀不能。主管機關上開通知停
    止施工，不影響系爭工程承攬契約之有效成立及存續。上林
    公司、程日公司、唐城公司及上訴人於91年3月8日簽訂之四
    方協議，自非無效。系爭工程乃以系爭材料組合結構而成之
    工作物支撐地下室土地挖除後之空間，以防免鄰地崩坍之安
    全支撐工程，其組合結構而成之工作物須俟該地下室永久性
    工程施工時，始能配合拆除而還原為系爭材料。在該地下室
    永久性工程施工前，絕無拆還系爭安全支撐物之可能，此乃
    兩造所深知。依上開協議書，自不可能以返還系爭安全支撐
    物於上訴人為其給付標的，此就該協議書第三點記載即明，
    而其附件上訴人應領回工程款計算表仍載有協議交付租金在
    內，足認系爭安全支撐物應由唐城公司繼續使用而毋庸返還
    上訴人。上訴人主張依四方協議，程日公司應恢復原狀返還
    系爭安全支撐物，果爾，上訴人一切之施作均化為烏有，唐
    城公司何能繼續施作而完成系爭工程，又如何有上訴人於系
    爭工程完工時應得若干工程款而由唐城公司給付之可能？上
    訴人所謂「逾期租金」，係因工期拖延對上訴人之補償，本
    質上並非租賃，否則為何不從施作之初即開始計付租金，必
    須「逾期」以後始為給付？又何以不隨「租期」之長短計價
    ，竟以固定之數額「貼補」？此與民法租賃之定義不相符。
    上訴人依租賃契約之終止而請求返還系爭安全支撐物及請求
    損害賠償，洵屬無據。
  (二)藍天公司非系爭工程之定作人，與上訴人間無任何契約關係
    ，亦從未占有系爭安全支撐物；系爭安全支撐物係由上訴人
    同意交由訴外人唐城公司繼續施作，程日公司亦從未占有系
    爭物，則被上訴人無從返還系爭物。上訴人為藍天公司之再
    次承攬人，在藍天公司與其承造人之承攬契約終止前，縱藍
    天公司占有系爭物亦非無權占有，上訴人自不得以其與定作
    人程日公司間之承攬契約業已終止而對藍天公司為本件之請
    求。況系爭安全支撐物與由訴外人唐城公司施作之該工程地
    下第三層之同類材料結合成一龐然巨物，系爭安全支撐物非
    仍為獨立之物，上訴人之請求實乃給付物之成份或部分，自
    非法之所許。系爭安全支撐物並非新品，中華民國型鋼支撐
    工程協會係以新品鑑定之，其鑑定結果，不足為本件舊料價
    值及租金行情之依據。證人張麗水係以「福來停車場」名義
    在經營停車場，與藍天公司無關，自難認藍天公司占有系爭
    安全支撐物。台灣土木技師公會之鑑定報告書係私文書，被
    上訴人否認其為真正。況上開鑑定並非法院囑託鑑定，結果
    與安全工程常規有違，尚難認鑑定結果為真實。藍天公司雖
    曾遭主管機關勒令停工，但此不影響上訴人施作系爭工程。
    程日公司於挖除地下第三層土方後，曾通知上訴人進場施作
    ，但為上訴人所拒，故藍天公司之永久性工程未能施作，致
    本件安全支撐物未能拆除，上訴人拒不進場施作，亦為其主
    因之一，上訴人何得請求被上訴人賠償損害或給付不當得利
    等語，資為抗辯。
  (三)答辯聲明：
    1.上訴駁回。
    2.如受不利之判決，請准被上訴人以現金或等額之安泰銀行
      幸福分行可轉讓定期存單供擔保後，免為假執行。
四、兩造不爭執之事實
  (一)上訴人與程日公司於88年10月簽訂系爭工程合約書（本院卷
    第53至57頁，簽署日為87年11月6日）。
  (二)上訴人與程日公司於89年6月27日簽訂協議書（本院卷第64
    、65頁）約定由程日公司補貼上訴人安全支撐及施工構台逾
    期租金120萬元。
  (三)上訴人與程日公司、上林公司、唐城公司公司於91年3月8日
    簽訂四方協議（本院卷第48、49頁），協議上訴人與程日公
    司終止系爭工程合約，上林公司亦終止與程日公司間淡水站
    前藍波大樓之整體新建工程合約，未完成部分交由唐城公司
    承攬，工程完成時上訴人應得之工程款為5,747,260元。
  (四)如附表所示之系爭安全支撐物為上訴人施作後置入之材料。
五、兩造爭執點之論述 ：
    上訴人起訴主張依四方協議與程日公司終止承攬施作契約，
    附隨主契約之支撐鋼料租賃關係併予終止，被上訴人藍天公
    司為起造人，為系爭安全支撐物之直接占有人，應與間接占
    有人程日公司共負返還系爭安全支撐物之責任等情，為被上
    訴人所否認，並以前揭情詞置辯。本件之爭執點為：上訴人
    請求被上訴人返還系爭安全支撐物，應否准許？本院判斷如
    下：
  (一)上訴人不得向被上訴人程日公司請求返還系爭安全支撐物：
    上訴人與程日公司於87年10月間訂立「協議書」，其內容係
    就系爭工程權利義務為協議（本院卷第63頁），雙方另於87
    年11月6 日簽訂「工程合約書」（本院卷第53至57頁），其
    內容為前開協議書之深化，後因程日公司造成工程延誤，上
    訴人與程日公司復於89年6 月27日再訂定「協議書」，約定
    「甲方（即程日公司）補貼乙方新台幣壹佰貳拾萬元正，作
    為本工程所有支撐及施工構台之逾期租金，爾後於本工程，
    乙方（即上訴人）不得以任何理由要求甲方對逾期租金部分
    再作任何要求及補貼。」（本院卷第64、65頁）。嗣上訴人
    與程日公司、上林公司及唐城公司於91年3月8日簽定「協議
    書」，內容略以「一、甲方（指上林公司）就淡水站前藍波
    大樓之整體新建工程，前曾發包予乙方（指程日公司）施作
    ，乙方並將系爭工程於民國（下同）八十八年十月間轉包予
    丙方（指上訴人）施作，現乙、丙雙方同意終止就系爭工程
    所訂之工作合約。」（本院卷第48頁），則上訴人主張其與
    程日公司間訂定之承攬施作契約，業於91年3月8日終止，自
    屬可採。但依四方協議所載「二、甲、乙雙方亦合意終止淡
    水站前藍波大樓之整體新建工程合約，甲方並同意將該大樓
    之未完成之部分，交由丁方（指唐城公司）承攬。三、經四
    方會算之結果，系爭工程完成時，丙方應得之工程款為新台
    幣（下同）五百七十四萬七千二百六十元（詳如附件一），
    上開款項由丁方給付予丙方，付款之條件、期限、方式等，
    則依乙、丙雙方原有合約之約定（詳附件二、三，即依工程
    進度付款），就上開丙方應得之款項，甲方、乙方願擔任丁
    方之付款連帶保證人（甲方支付丁方之款項，為丙方總剩餘
    工程款扣減丁方施工之工程款，再結算約肆佰柒拾萬肆仟伍
    佰貳拾元）。」（本院卷第48頁）。上開四方協議所載附件
    二即為上訴人與程日公司訂定之之工程合約書，附件一為上
    訴人應領回之工程款計算表，其中協議支付租金120萬元（
    本院卷第50頁）即為上訴人與程日公司在89年6月27日簽立
    之協議書所載之程日公司貼補上訴人之逾期租金120萬元（
    本院卷第64頁）等情，業據程日公司之訴訟代理人陳明在卷
    （本院卷第134 頁反面）。準此，程日公司抗辯四方協議之
    真意為唐城公司得繼續使用系爭安全支撐物，該四方議書迄
    未失效等語，洵堪採信。蓋依四方協議書附件一所載，
    5,747,260元包含給付上訴人系爭安全支撐物之租金120萬元
    在內，該5 百餘萬元之給付時間為唐城公司完工時，且四方
    協議第四條約定上訴人與程日公司合意停止台北地院89年重
    訴字第2024號訴訟（上訴人訴請程日公司返還系爭安全支撐
    物），如上訴人領得該款項，則雙方同意撤回該訴訟，足見
    唐城公司於上開協議書簽立後可繼續使用系爭安全支撐物，
    俾可完工，使上訴人領得包含120萬元租金在內之所有應得
    款項。上訴人雖主張四方協議並未明文記載唐城公司可使用
    系爭安全支撐物，其與程日公司終止承攬契約後可立即請求
    拆除云云。如上訴人之主張為可採，即上訴人可要求程日公
    司拆除系爭安全支撐物，但四方協議約定由唐城公司進場施
    作工程，唐城公司勢必重新施作安全措施才能施工，唐城公
    司又何須於完工後給付該支撐物之租金120萬元予上訴人？
    上訴人當時又何必合意停止取回該支撐物之訴訟？足認程日
    公司抗辯上訴人於四方協議確有以該安全支撐物繼續供唐城
    公司使用之意，洵堪採信。程日公司抗辯於四方協議簽立之
    後，唐城公司已進場施作將近一年，占有人為唐城公司，而
    上訴人未能舉證證明四方協議已解除或終止，則上訴人請求
    程日公司返還系爭安全支撐物，與四方協議之約定不符，不
    應准許。
  (二)上訴人不得向被上訴人藍天公司請求返還系爭安全支撐物：
    上訴人主張藍天公司為系爭工程之起造人，其為系爭安全支
    撐物鋼料之直接占有人；藍天公司則抗辯與上訴人無任何法
    律關係，亦未占有系爭安全支撐物等語。查，上訴人係系爭
    安全支撐物工程之承攬人，本應隨工程進度而陸續將之拆除
    及取回，並無將該支撐物交付起造人占有之必要，上訴人亦
    未證明有將系爭安全支撐物交付藍天公司占有之事實，上訴
    人主張藍天公司占有系爭安全支撐物，洵無足採。藍天公司
    雖為系爭工程之起造人，上訴人主張依建築法第58條規定，
    藍天公司為系爭安全支撐物之直接占有人云云。惟建築法第
    58條係規定建築物在施工中，主管建築機關發現建物有妨礙
    都市計劃等情形，以書面通知承造人、起造人或監造人勒令
    停工或修改之規定，與起造人是否占有系爭安全支撐物無關
    。上訴人另主張藍天公司於系爭施工構台經營收費停車場，
    僱用張麗水在現場管理云云。藍天公司則抗辯張麗水係以「
    福來停車場」之名義在該處經營停車場，張麗水為該停車場
    之負責人，並提出財政部臺灣省北區國稅局製發之營業稅繳
    款書影本附於本院卷第121 頁為憑。則張麗水於原審法院證
    稱「黃足收」（藍天公司法定代理人賴沈月霞之同父異母妹
    ）派員向渠收錢云云，尚難採信。至於上訴人主張台北縣政
    府曾發函起造人藍天公司，略謂其於系爭安全支撐物經營停
    車場，將對藍天公司課處罰鍰；藍天公司則抗辯在94年間即
    發函台北縣政府工務局及交通局，否認於系爭工地經營停車
    場（本院卷第122、123頁），嗣台北縣政府因查無相關事證
    ，並未以經營停車場為由對藍天公司課處罰鍰。故上訴人主
    張藍天公司為系爭安全支撐物之占有人云云，未舉證以實其
    說，自難採信。藍天公司既未占有系爭安全支撐物，上訴人
    請求其返還，自無所據。
  (三)上訴人不得向程日公司請求返還系爭安全支撐物，亦未證明
    藍天公司占有系爭安全支撐物，則上訴人請求被上訴人返還
    系爭安全支撐物、損害賠償及相當於租金之不當得利，均不
    應准許。上訴人上訴聲明第4項，請求藍天公司給付附表一
    、二、三之代償價額27,545,352元，因上訴人未能證明藍天
    公司占有附表一、二、三之物品，其請求藍天公司給付代償
    價額，亦不應准許。
六、綜上所述，上訴人同意訴外人唐城公司使用系爭安全支撐物
    ，且唐城公司進場施工後應係由唐城公司占有系爭安全支撐
    物，上訴人請求程日公司交付系爭安全支撐物，為無理由。
    而上訴人未證明將系爭安全支撐物交付藍天公司，其請求藍
    天公司返還系爭安全支撐物，亦無理由。程日公司及藍天公
    司既不負返還系爭安全支撐物之責任，上訴人請求被上訴人
    給付相當於租金之不當得利，自無理由，不應准許。而上訴
    人請求藍天公司給付附表一、二、三之代償價額27,545,352
    元，因上訴人未能證明藍天公司占有之事實，不應准許，其
    上訴為無理由。從而，上訴人依民法第455條、第767條、第
    179條規定，請求被上訴人返還系爭安全支撐物、損害賠償
    及給付不當得利，均無理由，不應准許。其假執行之聲請失
    所附麗，應併予駁回。原審就上訴人上訴部分為敗訴之判決
    ，及駁回其假執行之聲請，於法並無不合。上訴意旨指摘原
    判決不當，求予廢棄改判，為無理由，應予駁回。
七、本件事證已臻明確，兩造其餘攻擊防禦方法，經審酌後，或
    與本件無涉，或與判決結果不生影響，毋庸一一論列。
八、據上論結，本件上訴為無理由，依民事訴訟法第449條第1項
    、第78條，判決如主文。
中    華    民    國    99    年    7    月    21    日
                    民事第二庭
                         審判長法  官  吳謙仁
                               法  官  黃莉雲
                               法  官  蘇瑞華
正本係照原本作成。
如不服本判決，應於收受送達後20日內向本院提出上訴書狀，其
未表明上訴理由者，應於提出上訴後20日內向本院補提理由書狀
（均須按他造當事人之人數附繕本）上訴時應提出委任律師或具
有律師資格之人之委任狀；委任有律師資格者，另應附具律師資
格證書及釋明委任人與受任人有民事訴訟法第466條之1第1項但
書或第2項（詳附註）所定關係之釋明文書影本。如委任律師提
起上訴者，應一併繳納上訴審裁判費。
中    華    民    國    99    年    7    月    22    日
                              書記官  賴以真
附註：
民事訴訟法第466條之1（第1項、第2項）：
對於第二審判決上訴，上訴人應委任律師為訴訟代理人。但上訴
人或其他法定代理人具有律師資格者，不在此限。
上訴人之配偶、三親等內之血親、二親等內之姻親，或上訴人為
法人、中央或地方機關時，其所屬專任人員具有律師資格並經法
院認為適當者，亦得為第三審訴訟代理人。

司法院資訊處製作；財團法人民間司法改革基金會備份。
